【裁判字號】    92,簡,34
【裁判日期】    920526
【裁判案由】    綜合所得稅
【裁判全文】
高雄高等行政法院簡易判決                            九十二年度簡字第三四號
    原      告  甲○○
    被      告  財政部台灣省南區國稅局
    代  表  人  乙○○局長
右當事人間因綜合所得稅事件，原告不服財政部中華民國九十一年十二月十六日台財
訴字第○九一○○六六八○九號訴願決定，提起行政訴訟。本院判決如左：
    主  文
原告之訴駁回。
訴訟費用由原告負擔。
    事實及理由
一、原告八十九年度綜合所得稅結算申報，原列報其本人、配偶方惠萍、女施姜竹、
    施姜帆及配偶之祖母方劉女慎等五人之免稅額共計新台幣（以下同）四○七、○
    ○○元，經被告初查以方劉女慎於民國（下同）八十八年九月十七日業已死亡，
    認為原告虛報方劉女慎之扶養親屬免稅額一一一、○○○元，違反行為時所得稅
    法第七十一條第一項規定而否准認列，並核定漏報課稅所得額一一一、○○○元
    ，漏稅額一四、四三○元，除向原告補徵稅額外，並依同法第一百十條第一項規
    定處以所漏稅額一倍罰鍰計一四、四○○元（計至百元止）。原告不服，申經復
    查未獲變更，提起訴願亦遭駁回，遂提起本行政訴訟主張略以：依所得稅法第八
    十五條：「戶籍機關依法辦理戶籍異動登記時，應抄副本分送當地稽徵機關。」
    此即證明稅捐機關可經相關系統全盤「實際」掌握所得人申報之戶籍資訊，而納
    稅義務人依法可列報扶養親屬，因涵蓋頗廣，資訊較不易完整取得，且司法院釋
    字第一四三號解釋亦稱：「是否構成詐欺罪，要實際有無以詐術使人陷於錯誤，
    具備詐欺罪之各種構成要件而定。」原告並無陷被告於錯誤之意圖，更正後稅款
    亦及時繳納，被告以瞭如指掌之資訊，重罰納稅義務人，請考量比例原則與信賴
    保護原則，免動輒以罰。再者，原告之長子施威年目前仍就讀於長榮管理學院碩
    士班，依法應得申報免稅額七四、○○○元及教育學費特別扣除額二五、○○○
    元。且原告九十年度綜合所得稅申報，就上開所列舉扣除及教育特別扣除額，被
    告均予採納。是被告如於本年度加以認列，則被告尚應退還原告逾繳之稅額共計
    一二、九一四元。爰請求撤銷訴願決定及原處分云云。惟被告則以：查所得稅法
    明定納稅義務人應就構成綜合所得總額之項目、數額及有關減免、扣除事實誠實
    申報，原告虛報已死亡親屬免稅額一一一、○○○元，有死亡登記申請書資料查
    詢清單、綜合所得稅結算申報書、核定通知書及各類所得扣繳暨免扣繳憑單可稽
    ，原告違章事證足堪認定。又原告虛報免稅額，縱非故意，要難謂無過失，參諸
    司法院釋字第二七五號解釋意旨，仍應予處罰。被告依首揭規定酌情減輕按所處
    漏稅額處一倍罰鍰一四、四○○元，並無違誤。原告所訴，洵不足採等語，資為
    抗辯。
二、按「納稅義務人應於每年二月二十日起至三月底止，填具結算申報書，向該管稽
    徵機關，申報其上一年度內構成綜合所得總額．．．之項目及數額，以及有關減
    免、扣除之事實，並應依其全年應納稅額減除．．．扣繳稅額及可扣抵稅額，計
    算其應納之結算稅額，於申報前自行繳納。」「納稅義務人已依本法規定辦理結
    算申報，但對依本法規定應申報課稅之所得額有漏報或短報情事者，處以所漏稅
    額兩倍以下之罰鍰。」為行為時所得稅法第七十一條第一項前段及第一百十條第
    一項所明定。次按「依所得稅法第一百十條規定應處罰鍰案件，綜合所得稅納稅
    義務人未申報或短漏報所得額，經調查發現有依規定應課稅之所得額在新臺幣二
    十五萬元以下或其所漏稅額在新臺幣一萬五千元以下，且無下列情事者，免予處
    罰：．．．二、虛報免稅額或扣除額者。」為稅務違章案件減免處罰標準第三條
    第二項第二款所規定。
三、本件原告八十九年度綜合所得稅結算申報，列報配偶之祖母方劉女慎為扶養親屬
    ，惟查，方劉女慎業於八十八年九月十七日死亡，有死亡登記申請書資料查詢清
    單、原告八十九年度綜合所得稅結算申報書等附於原處分卷可稽，原告對此亦不
    爭執，是以方劉女慎於八十九年間自無可能接受原告之扶養，乃原告於八十九年
    度綜合所得稅結算申報時，竟列報方劉女慎為扶養親屬免稅額一一一、○○○元
    ，依據上開法條之規定，自有未合。原告雖訴稱並無陷被告於錯誤之意圖，無故
    意虛列免稅額，且依所得稅法第八十五條，被告對於納稅義務人之戶籍資料知之
    甚詳，被告不應對沒有過失的原告作不當之裁罰云云。惟按「人民違反法律上之
    義務而應受行政罰之行為，法律無特別規定時，雖不以出於故意為必要，仍須以
    過失為其責任條件，但應受行政罰之行為，僅須違反禁止規定或作為義務，而不
    以發生損害或危險為其要件者，推定為有過失，於行為人不能舉證證明自己無過
    失時，即應受處罰。」為司法院釋字第二七五號解釋在案。是本件原告將其配偶
    已死亡之祖母列報為扶養親屬，自綜合所得總額中減除其免稅額一一一、○○○
    元，即係短報應課稅之個人綜合所得額，稽其情節，縱非故意，亦難謂無過失，
    依上開司法院釋字第二七五號解釋意旨，自應受罰。又原告所漏稅額雖在一萬五
    千元以下，但因其行為不符合稅務違章案件減免處罰標準第三條第二項之規定，
    是被告除補徵稅額，並按其所漏稅額處一倍罰鍰，即無不合。原告上開主張，委
    無可取。至於原告主張九十年度列報其長子施威年之免稅額及教育學費特別扣除
    額，均經被告加以認列乙節，經查，原告八十九年度綜合所得稅結算申報，並未
    自行申報其長子施威年就學之有關減免、扣除之事實，且於復查及訴願階段亦均
    未主張前開事實，本院自不得予以審究，併此說明。
四、綜上所述，原告之主張，既不足取，從而被告予以剔除原告八十九年度所得稅結
    算申報書列報配偶之已故祖母方劉女慎扶養親屬免稅額一一一、○○○元，漏報
    課稅所得額一一一、○○○元，逃漏所得稅一四、四三○元，除補徵稅額，並按
    所漏稅額處一倍罰鍰一四、四○○元（計至百元止），揆諸上開法條之規定，並
    無違誤。復查決定及訴願決定均予維持，亦無不合。原告起訴意旨請求撤銷訴願
    決定及原處分，為無理由，應予駁回。並不經言詞辯論為之。
五、據上論結，本件原告之訴為無理由，依行政訴訟法第二百三十六條、第二百三十
    三條第一項、第一百九十五條第一項後段、第九十八條第三項前段，判決如主文
    。
中      華      民      國    九十二    年      五      月    二十六    日
                              高雄高等行政法院第四庭
                                          法      官  邱政強
右為正本係照原本作成。
如不服本判決，應於送達後二十日內，向本院提出上訴狀並表明上訴理由，如於本判
決宣示後送達前提起上訴者，應於判決送達後二十日內補提上訴理由書（須按他造當
事人人數附繕本）。
提起上訴應預繳送達用雙掛號郵票七份（每份三十四元）。
中      華      民      國    九十二    年      五      月    二十六    日
                                          法院書記官  涂瓔純
附註：
行政訴訟法第二百三十五條（第一項、第二項）：
對於適用簡易程序之裁判提起上訴或抗告，須經最高行政法院之許可。
前項許可，以訴訟事件所涉及之法律見解具有原則性者為限。


司法院資訊處製作；財團法人民間司法改革基金會備份。
